臺灣高等法院刑事判決
110年度上訴字第691號
上  訴  人  臺灣臺北地方檢察署檢察官
上  訴  人  
即  被  告  陳維簢


選任辯護人  湯詠煊律師(法扶律師)          
上列上訴人等因被告傷害致重傷案件，不服臺灣臺北地方法院10
9年度訴字第502號，中華民國110年1月13日第一審判決（起訴案
號：臺灣臺北地方檢察署109年度偵字第1190號），提起上訴，
本院判決如下：
    主  文
原判決撤銷。
陳維簢犯傷害致人重傷罪，處有期徒刑壹年拾月。
    犯罪事實
一、陳維簢與王俊德因登山認識，二人因故產生衝突，於民國10
    8年10月12日下午2時許，在臺北市信義區象山逸賢亭處，陳
    維簢看見王俊德沿著石頭階梯往下行走，陳維簢主觀上雖無
    致王俊德重傷害之故意，然對於在階梯處行走之人猛踢，該
    人因重心失穩，以致沿著階梯摔落，因猛力撞擊質地堅硬石
    頭階梯，極可能導致重傷害之結果，為一般人客觀上可預見
    之事，竟因先前衝突而氣憤難平，未能多加思考，而主觀上
    未能預見及此，基於傷害之犯意，逕自以腳朝王俊德背後處
    猛踢，王俊德猝不及防，往下摔落而猛力撞擊石頭階梯，以
    致受有左眼視神經血腫、左耳外耳道擦傷、軀幹與四肢多處
    擦傷等傷害，王俊德因摔落撞擊石頭階梯之外力重擊，以致
    其上開左眼視神經血腫傷害，而生疑似左眼外傷性視神經病
    變，以致左眼視力無光感，屬於無視能狀態，已生毀敗一目
    視能之重傷害結果。嗣因王俊德訴警究辦，始查悉上情。　
二、案經被害人王俊德訴由臺北市政府警察局信義分局報告臺灣
    臺北地方檢察署檢察官偵查後起訴。
    理  由
一、證據能力部分：按刑事訴訟法第159條之5立法意旨，在於確
    認當事人對於傳聞證據有處分權，得放棄反對詰問權，同意
    或擬制同意傳聞證據可作為證據，屬於證據傳聞性之解除行
    為，如法院認為適當，不論該傳聞證據是否具備刑事訴訟法
    第159條之1至第159條之4所定情形，均容許作為證據，不以
    未具備刑事訴訟法第159條之1至第159條之4所定情形為前提
    。此揆諸「若當事人於審判程序表明同意該等傳聞證據可作
    為證據，基於證據資料愈豐富，愈有助於真實發見之理念，
    此時，法院自可承認該傳聞證據之證據能力」立法意旨，係
    採擴大適用之立場。蓋不論是否第159條之1至第159條之4所
    定情形，抑當事人之同意，均係傳聞之例外，俱得為證據，
    僅因我國尚非採澈底之當事人進行主義，故而附加「適當性
    」之限制而已，可知其適用並不以「不符前四條之規定」為
    要件（最高法院104年度第3次刑事庭會議決議意旨參照）。
    本判決所引用之供述或非供述證據之證據能力，檢察官、上
    訴人即被告陳維簢及其辯護人於言詞辯論終結前均未爭執其
    證據能力，（見本院卷第67至70、99至100、199至201頁）
    ，本院審酌上開證據調查製作時之情況，並無違法不當之情
    事，認以之作為證據應屬適當，揆諸前揭說明，自均具有證
    據能力。　　
二、訊據被告矢口否認有傷害致重傷之犯行，辯稱：伊沒有用腳
    踢告訴人王俊德，王俊德的傷是自己滑倒，當天是王俊德先
    動手，他全身壓到伊身上，還拉伊的左腳，伊必須要掙脫，
    所以輕輕推他胸部一下，但他沒有跌倒，他站起來要追伊，
    結果可能是滑倒摔下去云云。然查：
　　㈠王俊德於前揭時、地，沿著石頭階梯往下行走，突遭被告
      以腳朝背後處猛踢，以致往下摔落階梯等情，已據王俊德
      於偵查中結證稱：108年10月12日下午2時我在象山撿垃圾
      ，從逸賢亭下樓梯，遇到被告，被告先踢我往下倒了4、5
      個階梯等語，於原審審理時結稱：我當時下樓梯突然有人
      踢我後面，我就往前摔了4、5階，前面都是傷，我爬起來
      看誰踢我，就是被告等語明確（以上見偵查卷第59頁，原
      審卷第101頁）。而王俊德於當日前往醫院治療，診斷出
      左眼視神經血腫、左耳外耳道擦傷、軀幹與四肢多處擦傷
      等傷害，翌日出院後，於同年月14日又前往醫院治療，診
      斷出疑似左眼外傷性視神經病變，左眼最佳矯正視力為無
      光感，疑似左眼外傷性視神經病變，應為外力重擊所致，
      此時視力無光感，屬於無視能狀態等情，有臺北榮民總醫
      院診斷證明書、該院110年8月24日函可按（以上見偵查卷
      第31、33頁，本院卷第171頁）。是以王俊德所受左耳外
      耳道擦傷、軀幹與四肢多處擦傷等傷害，核與其上開所指
      ，遭被告腳踢背後處，以致猝不及防跌落碰撞石頭階梯，
      而受有上開多處擦傷之情節相符，又上開診療結果，認為
      其疑似左眼外傷性視神經病變應為外力重擊所致，也與其
      上開所指遭踢倒後往下跌落，因此撞擊石頭階梯所致之外
      力重擊相當。參以被告於本院審理時所述：案發前的10月
      11日也是下午2時，他跑過來對我大呼小叫，我不知道為
      何，我問他，他口水就吐到我臉上，我與他無冤無仇沒有
      任何糾紛，然後他就走了我就到廁所去把口水洗掉等語（
      見本院卷第102頁）。可見被告與王俊德前已因故產生衝
      突而氣憤難平，更有於上開時、地傷害王俊德之犯罪動機
      。綜上各情，俱足以佐證王俊德上開指訴，信而有徵，可
      堪信實。
　　㈡被告雖以前詞否認王俊德上開陳述之真實性，然若如被告
      所述，係王俊德上前之際不慎跌落滑倒，按人之本能反應
      ，當會在跌落之際對自身有所防護才是，王俊德豈會有如
      前述身體多處擦傷，甚至會因跌落導致之外力重擊，以致
      其左眼外傷性視神經病變。是被告此部分之辯解，顯然與
      客觀實情不符，委無足取。被告之辯護人另以王俊德無法
      清楚說明被告之犯案動機，且案發後，王俊德還有閒暇弄
      垃圾下山，並未立即就醫處置其傷勢等為由，否認王俊德
      上開陳述之真實性。然告訴人、證人之陳述有部分前後不
      符，或相互間有所歧異時，究竟何者為可採，法院仍得本
      其自由心證予以斟酌，非謂一有不符或矛盾，即應認其全
      部均為不可採信；尤其關於行為動機、手段及結果等之細
      節方面，告訴人之指陳，難免故予誇大，證人之證言，有
      時亦有予渲染之可能；然其基本事實之陳述，若果與真實
      性無礙時，則仍非不得予以採信（最高法院74年度台上字
      第1599號判決要旨參照）。依王俊德於原審審理時所述，
      固無法具體陳述被告何以會腳猛踢其背部之犯罪動機，然
      依被告上開所陳雙方衝突起因，被告也不知為何王俊德會
      突然對其大呼小叫、吐口水，可見引發本件犯罪動機之緣
      由，雙方均為自己利益之故而有所保留，所以王俊德才會
      在原審時陳稱不知道被告為何攻擊之理由等語。另王俊德
      遭攻擊後，所受多為擦傷，並非重創，至於其左眼為視神
      經血腫，因王俊德左眼原即有前部缺血性視神經病變之舊
      疾，左眼視力為0.1，有前揭卷附診斷證明書及該診療醫
      院109年6月23日函可按（見原審卷㈡第5頁），王俊德因此
      認為遭攻擊後，當下並無大礙，以致未立即就醫，但其後
      察覺左眼視力已無光感，才會於當日其後即前往就醫尋求
      診療，並無違常情。是辯護人所指上開各情，俱與王俊德
      上開所陳遭被告以腳猛踢而跌落階梯碰撞受傷之真實性無
      涉，更何況王俊德此部分之指訴，又有如前述補強事證可
      以佐證，按上說明，辯護人以此否認王俊德上開陳述之真
      實性，並不足取
　　㈢以王俊德當時是沿著石頭階梯往下行走，對於在階梯處行
      走之人猛踢，該人因重心失穩而往下摔倒因此會受有傷害
      ，自為被告所明知，參以王俊德是跌落數個階梯，身體多
      處受有擦傷，可見被告腳踢力道之猛，被告主觀上顯然是
      基於傷害之直接故意甚明。而王俊德因跌落撞擊石頭階梯
      所致之外力重擊，以致疑似左眼外傷性視神經病變，視力
      無光感，屬於無視能狀態，已達刑法第10條第4項第1款一
      目視能毀敗之程度。按刑法第17條之加重結果犯，係指行
      為人就其故意實行之基本犯罪行為，於一般客觀情況下，
      可能預見將發生一定之結果，但行為人因過失而主觀上未
      預見該結果之發生，乃就行為人主觀上意欲實行之基本犯
      罪行為，及客觀上可能預見其結果之發生，二者間因有相
      當因果關係存在，予以加重其刑之法律評價（最高法院95
      年度台上字第1716號判決要旨參照）。本件被告雖與王俊
      德有衝突，但以被告是腳踢王俊德背部之傷害行為態樣，
      主觀上係出於普通傷害犯意而為，並非出於使王俊德重傷
      之意。但因王俊德當時是沿著階梯處行走，階梯又是以石
      頭鋪設，質地堅硬，則對於在階梯處行走之人猛踢，該人
      因重心失穩而往下摔倒，以致沿著階梯猛力碰撞質地堅硬
      石頭路面，此等行為甚為危險，極可能因此猛力碰撞導致
      重傷害之結果，當為一般人客觀上可預見之事，但被告竟
      因先前之衝突為此氣憤難平，未能多加思考，以致主觀上
      未能預見及此，參以王俊德之左眼外傷性視神經病變，以
      致視力無光感，屬無視能狀態之重傷害結果，也與跌落階
      梯猛力碰撞之外力重擊相當，按上說明，被告應就其傷害
      行為所致之重傷害加重結果，負其刑責。
    ㈣辯護人以王俊德有左眼舊疾，也可能是王俊德自身情緒激
      動等因素，以致引發上開左眼病變，而導致左眼視力無光
      感為由，否認該重傷害結果與被告行為間之因果關係。然
      王俊德左眼雖有前部缺血性視神經病變，於103年5月5日
      回診，左眼視力回復至零點一，其後定期門診追蹤，均保
      持零點一，108年10月14日門診左眼視力才降為無光感，
      其陳舊性前部缺血性視神經病變，並非導致視力無光感之
      原因，其視力零點一，此時視力有光感且有視能，但於10
      8年10月14日門診，疑似左眼外傷性視神經病變，此應為
      外力重擊所致，非因時間經過之變化，此時視力為無光感
      ，屬於無視能狀態等情，有上開診療醫院之函覆資料可按
      。是依上開函覆結果，可知王俊德左眼雖有舊疾，但經治
      療後，已穩定為視力零點一之狀態，仍有視能，之後無光
      感、無視能之毀敗結果，與其左眼舊疾無關，而是肇因於
      左眼外傷性視神經病變，且此係外力重擊所致，即與上開
      遭被告腳踢後跌落階梯猛力碰撞之外力重擊相當，也與王
      俊德之自身情緒因素無關。是辯護人以前詞否認重傷害結
      果與被告傷害行為間之因果關係云云，並無足取。
　　㈤綜上事證，被告前揭否認犯罪之辯解，並不足採，其上開
      傷害人之身體因而致重傷罪之犯罪事實已經證明，應依法
      論科。　　
三、核被告上開所為，係犯刑法第277條第2項後段傷害致重傷罪
    。檢察官起訴書認為被告另有揮拳毆擊王俊德左眼、左耳之
    傷害行為，然被告就此則否認之，參以王俊德上開驗傷診斷
    之結果，多為跌落階梯碰撞導致之擦傷，與揮拳毆擊所致多
    為挫傷、淤傷等情有別，檢察官此部分所指之事實既仍有可
    疑之處，應從有利於被告之認定，附此說明。本件被告所犯
    傷害致重傷罪，法定最低本刑為3年有期徒刑，而被告之傷
    害基本行為，是以腳猛踢之手段，此與持械或揮拳猛力攻擊
    之態樣有別，且被告行為之結果，是讓王俊能原有光感之零
    點一視能至無光感、無視能之毀敗，此究與讓自始具完全視
    能之人而生無光感、無視能之毀敗一目程度惡性及犯罪結果
    法益侵害有別，本院審酌及此，認對被告量處上開法定最低
    度刑仍屬過苛，而有情輕法重之憾，爰依刑法第59條之規定
    ，酌減其刑。
四、原審據以論罪科刑，固非全屬無見。然對在階梯處行走之人
    猛踢，此等跌落猛力碰撞質地階梯之行為危險性甚高，極可
    能產生重傷害之結果，為一般人客觀上可預見，而王俊德也
    確實因此跌落猛力撞擊階梯，受有上開左眼視能毀敗之重傷
    害結果，按上說明，被告自應負傷害致重傷罪責，原審認為
    被告對此重傷害結果客觀上無從預見，僅論以普通傷害罪，
    認事用法自有不當。是檢察官上訴意旨指謫及此，為有理由
    ，原判決應予撤銷改判，至被告上訴仍執前詞否認犯罪，則
    無理由。爰審酌被告僅因細故之犯罪動機，以腳猛踢王俊德
    背部導致其跌落猛力撞擊階梯之行為手段，王俊德所受上開
    傷害之結果，以及被告始終不認為自己犯罪、未與王俊德和
    解之犯罪後態度，兼衡被告於原審審理時自述國中肄業、無
    業之家庭經濟狀況等一切情狀，量處如主文第2項所示之刑
    。
據上論斷，應依刑事訴訟法第369條第1項前段、第364條、第299
條第1項前段，判決如主文。
本案經檢察官羅嘉薇提起公訴，檢察官陳國安提起上訴，檢察官
沈念祖到庭執行職務。
中　　華　　民　　國　　110 　年　　10　　月　　27　　日
                  刑事第十四庭  審判長法　官  黃斯偉
                                      法　官  黎惠萍
                                      法　官  許泰誠
以上正本證明與原本無異。
如不服本判決，應於收受送達後20日內向本院提出上訴書狀，其
未敘述上訴之理由者並得於提起上訴後20日內向本院補提理由書
（均須按他造當事人之人數附繕本）「切勿逕送上級法院」。
                                      書記官  朱子勻
中　　華　　民　　國　　110 　年　　10　　月　　27　　日
附錄：本案論罪科刑法條全文
中華民國刑法第277條
傷害人之身體或健康者，處5年以下有期徒刑、拘役或50萬元以
下罰金。
犯前項之罪，因而致人於死者，處無期徒刑或7年以上有期徒刑
；致重傷者，處3年以上10年以下有期徒刑。